【裁判字號】    94,交聲,156
【裁判日期】    950310
【裁判案由】    違反道路交通管理處罰條例
【裁判全文】
臺灣宜蘭地方法院交通事件裁定        94年度交聲字第156號
原處分機關  交通部公路總局臺北區監理所基隆監理站
異  議  人
即受處分人  丁○○
上列受處分人因違反道路交通管理處罰條例案件，對於交通部公
路總局臺北區監理所基隆監理站民國94年11月11日所為之基監字
第裁42─R00000000號裁決聲明異議，本院裁定如下：
    主  文
原處分撤銷。
丁○○不罰。
    理  由
一、按送達，於應受送達人之住居所、事務所或營業所為之，於
    應送達處所不獲會晤應受送達人時，得將文書付與有辨別事
    理能力之同居人、受僱人或應送達處所之接收郵件人員，行
    政程序法第72條第1項、第73條第1項定有明文，是交通監理
    機關所為之裁決書應向受處分人之住居所送達，並由受處分
    人親自收受，若受處分人不在，方得由受處分之同居人、受
    僱人或應送達處所之接收郵件人員代收。本件情形，原處分
    機關於民國94年11月11日所為之基監字第裁42─R00000000
    號裁決書固係於94年11月14日送達至受處分人即異議人丁○○位於宜蘭縣三星鄉○○路○段527號之住處，且由署名「羅
    平須」之人代收，然「羅平須係異議人之伯父，居住於宜蘭
    縣三星鄉○○路○段529號，並未與被告同居，且未受僱於異
    議人，亦無代異議人收受郵件之權利，異議人亦未委託其代
    收本件裁決書。」等情，業據異議人陳述綦詳，核與證人羅
    平須到院結證之情節相一致（見本院卷第42頁），自可認定
    屬實。從而，羅平須於94年11月14日所為之代收行為是否發
    生「本件裁決書合法送達予異議人之效力」，便須視異議人
    何時自羅平須處收受本件裁決書而定。而互核證人羅平須所
    結證「我收裁決書後，過了約半個月約左右，才將裁決書拿
    到丁○○他們家桌上。」等語（見本院卷第43頁）、異議人
    所供述「我是在寫異議狀的前十天收到裁決書」等語（見本
    院卷第43頁）及異議狀上所載製作日期94年12月7日乙節，
    足見異議人收受本件裁決書之時間應係在94年11月28、29日
    間，意即應自94年11月28、29日才能視為本件裁決書已合法
    送達予異議人。因此，異議人於94年12月9日具狀向原處分
    機關交通部公路總局臺北區監理所基隆監理站聲明異議，自
    未逾20日之法定異議期間，其所提起之本件異議為合法，合
    先敘明。
二、按法院受理交通事件，準用刑事訴訟法之規定，道路交通管
    理處罰條例第89條前段定有明文，是最高法院76年台上字第
    4986號判例「認定犯罪事實所憑之證據，雖不以直接證據為
    限，間接證據亦包括在內，然而無論直接或間接證據，其為
    訴訟上之證明，須於通常一般之人均不致有所懷疑，而得確
    信其為真實之程度者，始得據為有罪之認定，倘其證明尚未
    達到此一程度，而有合理之懷疑存在時，事實審法院復已就
    其心證上理由予以闡述，敘明其如何無從為有罪之確信，因
    而為無罪之判決，尚不得任意指為違法。」所揭示刑事訴訟
    法上法院認定事實之最重要原則之一－即認定被告有罪，就
    該有罪事實不能有任何之合理懷疑存在之原則，於法院審理
    行為人違反道路交通管理處罰條例案件時，當有其適用，易
    言之，法院於審理行為人違反道路交通管理處罰條例案件，
    當踐行完畢調查證據之程序後，為事實之認定時，如就原處
    分機關所認定之行為人違規事實仍有合理之訴訟上懷疑，而
    無法確信行為人確有該當於道路交通管理處罰條例各該處罰
    條文之構成要件事實時，此際即應依訴訟上之待證事實「倘
    有懷疑，則從被告之利益作解釋」之證據法則，作對受處分
    人有利之認定。
三、本件原處分機關認異議人即受處分人丁○○於94年8月31日1
    5時46分許，駕駛KN—099號營業貨運曳引車行經基隆市○○
    路時，肇事致人死亡而逃逸，遂以異議人違反（94年12月28
    日修正公布前，以下同）道路交通管理處罰條例第62條第1
    項之規定，於94年11月11日依同條例第62條第1項、第67條
    第1項之規定裁處異議人吊銷駕駛執照，終身禁考。
四、訊據異議人丁○○堅決否認有任何違反道路交通管理處罰條
    例第62條第1項之肇事致人死亡而逃逸行為，辯稱「94年8月
    31日15時46分許，伊駕駛KN—099號營業貨運曳引車行經基
    隆市○○路時，根本不知發生車禍撞死人，係遭後方駕駛攔
    下後，伊方知發生車禍，伊即留於現場配合警方處理，伊並
    無肇事逃逸之故意。」等語，經查：
（一）異議人丁○○於94年8月31日15時46分許，駕駛KN—099號
      營業貨運曳引車行經基隆市○○路167號前時，與被害人
      林聖豪所騎駛之AUF—513號機車發生碰撞，其所駕駛之曳
      引車頭右後車輪、聯結車車身右後車輪輾過倒地被害人身
      體，導致被害人死亡，異議人於肇事後並未停車留於車禍
      現場，繼續開車前行等事實，業據異議人坦承不諱（見本
      院卷第21頁），核與證人即承辦員警甲○○、證人即承辦
      員警丙○○、證人即目擊乙○○到庭結證之情節相符（見
      本院卷第23、43、64頁），並有現場現片12張在卷可稽，
      並經本院勘驗肇事路口監視器光碟畫面查明屬實，有本院
      95年2月23日訊問筆錄附卷可佐。
（二）惟本件情形，異議人所駕駛者為大型之營業貨運曳引車，
      其車身甚長、車身甚重、行駛噪音甚大，故與機車發碰撞
      時，駕駛人是否能感受到已經發生碰撞，本即有疑？另營
      業貨運曳引車輾壓過人體時所引發之震動，與臺灣地區○○○路面坑洞所引發之震動，有無不同，駕駛人是否能感
      受到已經輾壓人體，更屬有疑？因此，尚難僅由前揭「異
      議人駕駛營業貨運曳引車與機車發生車禍致人死亡，異議
      人並未留在現場處理，繼續開車前行」之客觀事實，即遽
      然推得異議人有道路交通管理處罰條例第62條第1項所規
      定之肇事致人死亡而「故意逃逸」之行為。
（三）本件原處分機關係依據警員甲○○於其開立之舉發違反道
      路交通管理事件通知單上所認定之異議人違規事實，而對
      於異議人為裁罰，然依證人甲○○於本院訊問時所結證「
      本件舉發單是我開立的，當天勤務中心接獲報案轉到派出
      所，呼叫線上警網到基隆暖暖區○○路167號前，看到有
      一名男子被車子壓過，當場死亡，我在現場維護交通安全
      ，勤務中心隨後通報肇事者被另外一名男子在基隆市○○
      區○○路高速公路交流道口攔下，我們呼叫線上警網，到
      交流道口把異議人帶回派出所協助調查，我就開立這張舉
      發單，當時我有問異議人，異議人說他不知道發生車禍，
      我認為不可能不知道，所以我就開立肇事逃逸的舉發單。
      我到達事故現場的時候，異議人並沒有在現場。這件車禍
      是由警員丙○○處理，詳細的情形他比我清楚。」之情節
      （見本院卷第23頁）、證人即承辦員警丙○○於本院訊問
      時所結證「異議人肇事逃逸刑案是我承辦的，因為異議人
      在肇事後並沒有停留在現場，所以我認為異議人有肇事逃
      逸，就請甲○○開了本件舉發單，我到車禍發生地點時，
      異議人的車子不在現場，我一直在現場處理，是由其他同
      仁把異議人帶回派出所。」之情節（見本院卷第43頁），
      可知承辦員警甲○○、丙○○均係單從「異議人駕車肇事
      致人死亡，且於車禍發生後並未留於現場。」之客觀事實
      ，即從主觀上認定異議人有肇事逃逸之「故意」，而對於
      異議人開單告發，然依前所述，上開客觀事實，並不能當
      然推得異議人有道路交通管理處罰條例第62條第1項所規
      定之肇事致人死亡而「故意逃逸」之行為，因此，尚難僅
      憑渠二人主觀上之認定，即遽認異議人有肇事致人死亡而
      「故意逃逸」之違規行為。
（四）而參酌證人即目擊者乙○○於本院訊問時所結證「我不認
      識異議人。我於94年8月31日15時45分許，在基隆市○○
      區○○路167號前，看見一部聯結車與機車發生車禍，當
      時我開車跟在板車號碼5X-17的聯結車（註：即異議人所
      駕KN—099號營業貨運曳引車）後面，相距約二部自小客
      車的距離，我突然聽到我車子前方右側的方向傳來碰一聲
      ，看到聯結車右側中間的車身勾到一台機車的左手的把手
      ，後來機車往右邊倒出去，機車的駕駛往左邊倒下去，聯
      結車的右後車輪就正好壓過倒在地上的機車駕駛，我不知
      道聯結車司機是不是知道壓到人，他就是將車子一直往前
      開，都沒有停，我就從開車從後面一直追聯結車，從我看
      到碰撞，到我追停聯結車的過程當中，並沒有發現聯結車
      的車速有異樣加快的情形，而且當時的路況及聯結車本身
      的車重也沒有辦法加快，一開始追的時候，前段的路況比
      較狹小，我沒有辦法嘗試超車，在追的過程當中，我沒有
      按喇叭也沒有閃燈，我沒有按喇叭及閃燈的原因是因為聯
      結車行駛的時候聲音很大聲，按喇叭也沒有用，聯結車的
      車身很長，在後面閃燈也沒有用，駕駛看不到也聽不到。
      到了後半段快要到高速公路的時候，路比較寬，我就直接
      超過聯結車把他擋下來，我只有在經過聯結車駕駛座附近
      的時候，有一直按喇叭。我攔下聯結車以後，聯結車的駕
      駛坐在位置上，問我要做什麼，我說你壓到人了你知道嗎
      ，他說他不知道，我就叫駕駛看他右後側的輪胎，輪胎上
      面都有血及肉塊，駕駛就說完了完了，一切都完了，我看
      駕駛好像快要哭出來了，我說這還是要等警察來處理，之
      後我與駕駛等警察來，警察來了以後，我就到警察局做筆
      錄。在我追駕駛的過程中，我就已經打電話報警了。在我
      看到的過程當中，駕駛沒有把車速減慢也沒有把車速加快
      。94年8月31日警詢筆錄內容都是依照我所講的記載，我
      所說的也都屬實。」等情（見本院卷第64、65頁）、證人
      乙○○於94年8月31日警詢時所證述「（問：你是否認為
      該5X-17的拖車司機發生車禍後有蓄意逃逸情形？）我認
      為該5X-17拖車應無逃逸之意思，因我跟隨在後，該車都
      保持相同之速度前行，而且我攔下該車叫司機下車後，我
      告知司機他撞倒人是否知道，該司機也稱並不知情，我叫
      該司機去看後輪，該司機發現車輪有血，才知道撞倒人。
      （問：發生車禍時5X-17拖車是否有煞車？）我覺得5X-17
      拖車是保持相同速度前進，並無煞車。（問：你是否與該
      5X-17拖車司機或機車騎士認識？）我均不認識。」等情
      （見本院卷第58、59頁），及本院勘驗肇事現場路口監視
      器光碟畫面之結果「一、從15時7分開始勘驗光碟畫面。
      二、光碟播放時間2分4秒，車號GW-5430自小客車出現於
      畫面，駕駛將車停於路旁後下車。二、光碟播放時間3分5
      4秒，異議人所駕聯結車出現於畫面，車號GW-5430自小客
      車旁，異議人聯結車車頭右後車輪、聯結車身右後車輪輾
      過倒地機車騎士身體，於輾壓前後，聯結車之車速並未有
      減速或加速之情形。」（見本院卷第73頁），可知異議人
      於本件車禍發生輾壓過被害人身體之時，並未有煞車減速
      之情形，且異議人遭證人乙○○攔下前之車速亦無異常加
      速之狀況，然依常理，駕駛人於發覺駕車發生車禍時之第
      一時間生理反射動作係踩煞車，而異議人竟全無踩煞車之
      動作，且倘駕駛人於發覺駕車肇事後，意欲脫免責任逃離
      現場，自當沿路尋找各種機會加速逃逸，而異議人竟全無
      加速之動作，故由異議人「未踩煞車」、「未加速逃逸」
      等動作，足見其所辯「我不知道已經發生車禍，我沒有肇
      事逃逸之故意」一節，並非全然無可採信。另由證人乙○○所證述「我攔下聯結車以後，聯結車的駕駛坐在位置上
      ，問我要做什麼，我說你壓到人了你知道嗎，他說他不知
      道，我就叫駕駛看他右後側的輪胎，輪胎上面都有血及肉
      塊，駕駛就說完了完了，一切都完了，我看駕駛好像快要
      哭出來了。」之情節，益徵異議人所辯「我不知道已經發
      生車禍，我沒有肇事逃逸之故意。」乙節，應屬可採。
五、此外，復查無其他積極證據證明異議人確有原處分機關所指
    之道路交通管理處罰條例第62條第1項所規定之肇事致人死
    亡而「故意逃逸」之違規行為，揆諸首揭二之說明，自應為
    有利於異議人之認定。從而，本件尚不能證明異議人有肇事
    致人死亡而「故意逃逸」之行為，原處分機關未察，遽對異
    議人為前開裁決，即難認為允當，是本院認異議人之異議為
    有理由，爰將原處分撤銷，改諭知異議人不罰，以資適法。
據上論斷，應依道路交通案件處理辦法第20條前段，裁定如主文
。
中    華    民    國    95    年    3    月     10    日
                  臺灣宜蘭地方法院交通法庭
                      法  官  劉 家 祥
以上正本證明與原本無異。
如不服本裁定，應於裁定送達後5日內，向本院提出抗告狀（應
附繕本）。
                      書記官  邱 淑 秋
中    華    民    國    95    年    3     月    16    日


司法院資訊處製作；財團法人民間司法改革基金會備份。
